臺灣高等法院臺中分院民事判決　96年度重上字第18號
上　訴　人　　乙○○
訴訟代理人　　李振祥律師
被　上訴人　　巳○○
上　一　人
訴訟代理人　　酉○○○
被　上訴人　　申○○
　　　　　　　未○○
上　一　人
訴訟代理人　　辰○○
被　上訴人　　丑○○
　　　　　　　午○○
　　　　　　　卯○
　　　　　　　甲○○○
　　　　　　　寅○○○
　　　　　　　鄭阿蜜
　　　　　　　庚○○
　　　　　　　丁○○
　　　　　　　己○○
　　　　　　　戊○○
　　　　　　　丙○○
　　　　　　　辛○○
　　　　　　　癸○○
　　　　　　　子○○
兼上二人共
同訴訟代理人　壬○○
上列當事人間請求分割共有物事件，上訴人對於中華民國95年11
月29日臺灣彰化地方法院94年度重訴字第3號第一審判決提起上
訴，本院於96年7月24日言詞辯論終結，判決如下：
    主      文
上訴駁回。
第二審訴訟費用由上訴人負擔。
    事實及理由
甲、程序方面：
    本件被上訴人丑○○、午○○、卯○、甲○○○、寅○○○
    、鄭阿蜜、庚○○、丁○○、己○○、戊○○、丙○○、壬
    ○○、子○○經合法通知，未於言詞辯論期日到場，核無民
    事訴訟法第386條所列各款情形，爰依上訴人聲請，由其一
    造辯論而為判決。
乙、實體方面：
一、兩造之聲明：
（一）上訴人上訴聲明：
  １、原判決關於坐落彰化縣和美鎮○○段525地號、地目田、
      面積1083平方公尺及同段598-1地號、地目田、面積17平
      方公尺之土地分割方法之裁判廢棄，其廢棄部分分割方法
      為如和美地政事務所96年6月1日土地複丈成果圖所示525
      地號、編號甲－1面積85平方公尺及編號甲－2面積282平
      方公尺分歸被上訴人申○○、未○○按應有部分各2分之1
      比例維持共有，編號乙面積716公尺分歸上訴人及被上訴
      人丑○○按應有部分16分之7、16分之9之比例維持共有。
      598之1地號編號乙面積17平方公尺分歸上訴人及被上訴人
      丑○○按應有部分16分之7、16分之9之比例維持共有。
  ２、原判決關於坐落彰化縣和美鎮○○段538地號、地目田、
      面積3786平方公尺土地，其分割方法之裁判廢棄；其廢棄
      部分予以變賣，所得價金按兩造應有部分分配予兩造。
  ３、第一審廢棄部分及第二審訴訟費用由被上訴人負擔。
（二）被上訴人未○○、申○○、辛○○、癸○○、巳○○、卯
      ○、甲○○○、鄭阿蜜、壬○○、子○○部分之答辯聲明
　　　：
　１、上訴駁回。
　２、訴訟費用由上訴人負擔。
二、兩造之陳述：
（一）上訴人於原法院起訴主張：
      坐落彰化縣和美鎮○○段525地號、地目田、面積1083平
      方公尺，同段532地號、地目田、面積3028平方公尺，同
      段533地號、地目田、面積151平方公尺，同段第538地號
      、地目田、面積3786平方公尺，同段598-1地號、地目田
      、面積17平方公尺等5筆土地，分別為兩造所共有，兩造
      應有部分比例詳附表一所示。系爭533及538地號土地，原
      共有人鄭秋碧已於民國（下同）94年3月12日死亡，其繼
      承人即被上訴人庚○○、丁○○、戊○○、己○○、丙○
      ○迄未辦理繼承登記，爰請求渠等辦理繼承登記。系爭五
      筆土地，依法並無不能分割之情形，兩造亦無不為分割之
      約定，上訴人迭商請被上訴人協議分割，均無結果，爰依
      民法第823條、第824條之規定，請求分割系爭土地（原審
      判決後，兩造對被上訴人庚○○、丁○○、戊○○、己○
      ○、丙○○應就其被繼承人鄭秋碧名義所有坐落系爭533
      、538地號土地應有部分各為108分之2、54分之1辦理繼承
      登記部分，及系爭532、533地號土地之分割部分均未聲明
      不服，此部分為已確定）。
（二）上訴人於本院之主張：
　１、系爭598-1地號土地面積僅17平方公尺，因與同段525地號
  　　土地相鄰、共有人相同，應有部分之比例相同，請准合併
    　分割。而原審就系爭525地號判決依丙案分割，惟依據丙
      案分割之結果造成上訴人所持有之I部分所屬土地狹長地
      形無法建築房屋，且由於鄰地527地號上訴人並無應有部
      分，無合併使用之可能，因此原審並未考量上訴人所分得
      之土地得否建築房屋，或得否與他人土地合併使用，逕採
      被上訴人於原審所主張之丙案，原判決顯屬不當。故系爭
      525地號、598-1地號土地請求依附圖即彰化縣和美地政事
      務所96年6月1日土地複丈成果圖所示為分割，525地號編
      號甲－1面積85平方公尺及編號甲－2面積282平方公尺分
      歸被上訴人申○○、未○○按應有部分各2分之1之比例維
      持共有，525地號編號乙面積716平方公尺分歸上訴人及被
      上訴人丑○○按應有部分16分之7、16分之9之比例維持共
      有。598之1地號編號乙面積17平方公尺分歸上訴人及被上
      訴人丑○○按應有部分16分之7、16分之9之比例維持共有
      ，如此一來，上訴人及被上訴人丑○○之所分得之部分可
      面臨南北向10公尺寬之道路，且被上訴人申○○擁有系爭
      525地號所毗鄰之527地號應有部分19450分之6200，得留
      設東西向6公尺寬道路至南北向10公尺之道路，另於527地
      號東側再留設南北向4公尺寬道路至525地號編號甲－2，
      得充分發揮土地利用效益而不致形成袋地。退步言之，縱
      認上訴人所主張之上開分割方案不可採；亦應以變價分割
      為宜。
　２、系爭538地號土地已編定為都巿計畫區內之部分公園、部
      分道路、部分廣場停車場、部分住宅區，且應提供百分之
      50土地為公共設施，其餘始得變更為住宅區。而變更住宅
      區用地，應另行擬定細部計畫，並俟細部計畫完成法定程
      序後，始得發照建築。故系爭538地號如以原物分割，將
      來須提供百分之50土地為公共設施，且分割後亦無法領得
      建築執照，顯然無實益，是538地號土地如不搭配其他地
      號同時變價分割，則日後將有不能分割或甚難分割情事，
      甚或變成廉價土地之虞，失去經濟效益，故宜變價分割，
      依原審所採乙案之分割方法，裏地通路問題未規劃，且將
      來細部計劃完成，分得留設道路、廣場、停車場部分之共
      有人與分得住宅區之共有人，其價值有天壤之別，造成分
      割後各部分之經濟價值與其應有部分之比值，極不相當，
      顯失公平，故應予以變賣，以所得價金按兩造應有部分分
      配予兩造，較為公平。
（三）被上訴人之陳述：
　１、被上訴人未○○、申○○則以：原審已調查得非常詳盡，
　　　均同意一審判決，系爭土地之地形原本就不佳，上訴人於
　　　購買系爭土地時即知該情事，故依原審方案分割後各自使
　　　用尚屬公平，不同意上訴人所提出系爭525地號及598-1地
  　　號之分割方案，被上訴人依該方案除無法完全使用分得部
    　分，亦將使分得部分無利用價值，亦不同意系爭538地號
      之變價分割方案。
　２、被上訴人辛○○、癸○○、巳○○則以：系爭538地號土
　　　地部分雖然部分作為公園預定地，且已經在進行市地重劃
  　　，非如上訴人所述有不能使用情事，請求依照原審判決之
   　 分割方案。
　３、被上訴人卯○、甲○○○、鄭阿蜜、壬○○、子○○未於
  　　最後言詞辯論期日到場，據其前於本院準備程序之陳述則
   　 以：上訴人可出售自己分得部分土地，無需將全部土地變
      價分割，均同意第一審判決。
　４、被上訴人丑○○未於本院準備程序及言詞辯論期日到場，
  　　據其於原法院所提出之書狀主張：伊同意合併分割，伊與
    　上訴人乙○○願意分割後按應有部分之比例維持共有等語
      。
　５、被上訴人午○○、寅○○○、庚○○、丁○○、己○○、
  　　戊○○、丙○○未於言詞辯論期日到場，亦未於本院為任
    　何聲明或陳述。
三、本院得心證之理由：
（一）本件上訴人主張：坐落彰化縣和美鎮○○段525地號、地
      目田、面積1083平方公尺，同段第538地號、地目田、面
      積3786平方公尺，同段598-1地號、地目田、面積17平方
      公尺等3筆土地，分別為兩造所共有，兩造應有部分比例
      詳附表一所示。上開土地，依法並無不能分割之情形，兩
      造亦無不為分割之約定，上訴人迭商請被上訴人協議分割
      ，均無結果。又系爭538地號土地，原共有人鄭秋碧已於
      94年3月12日死亡，其繼承人即被上訴人庚○○、丁○○
      、戊○○、己○○、丙○○迄未辦理繼承登記等情，業據
      上訴人提出地籍圖謄本、土地登記謄本、戶籍謄本、繼承
      系統表為證，經核相符，且為被上訴人子○○、壬○○、
      辛○○、癸○○、申○○、未○○、巳○○、丑○○、己
      ○○、庚○○、丁○○、寅○○○、甲○○○、午○○、
      卯○、鄭阿蜜所不爭執，堪認上訴人此部分之主張為真實
      。是以上訴人依民法第823條第1項之規定，請求分割上開
      三筆土地，於法有據，應予准許。
（二）按分割共有物之訴，係就同一共有關係之共有物，予以分
      割，使共有人各就共有物之一部分單獨取得所有權之形成
      訴訟。故數共有物，除依其性質及其共有人與應有部分均
      相同，並經共有人全體同意者外，尚難認其得為合併分割
      ，最高法院85年度台上字第2959號裁判可資參照。查系爭
      598之1地號土地面積僅17平方公尺，因與同段525地號土
      地相鄰、共有人相同，應有部分之比例相同，此有上訴人
      提出之土地謄本、地籍圖及附表一可佐。上訴人主張598
      之1地號土地與525地號二筆土地合併分割，而此二筆土地
      之其餘共有人即被上訴人丑○○、申○○、未○○亦同意
      上訴人上開合併分割之請求，故上訴人請求將598之1地號
      土地與525地號二筆土地合併分割，為有理由，應予准許
      。
（三）系爭三筆土地目前均為空地，並無建築物或地上物等情，
      業經原審及本院會同到場勘驗屬實，並製有勘驗筆錄、照
      片在卷可稽。又系爭525、598之1等地號土地屬都巿計畫
      區內之住宅區，系爭538地號土地亦位於都巿計畫區內，
      將來歸劃部分為公園、部分為道路、部分廣場停車場，部
      分為住宅區，此有上訴人提出之使用分區證明在卷可參。
（四）依民法第824條第2項、第3項規定為裁判分割共有物之方
      法有三：（一）以原物分配於各共有人。（二）變賣共有
      物以價金分配於各共有人。（三）以原物為分配時，如共
      有人中，有不能按其應有部分受分配者，得以價金補償之
      。是法院為裁判分割時，需衡酌共有物之性質、價格、經
      濟效用及公共利益、全體或多數共有人利益等因素，並兼
      顧公平之原則。若原則上認原物分配對全體或多數共有人
      有利，須先就原物分配，必於原物分配有困難者始予變賣
      ，以價金分配於各共有人，且就原物分配時，如共有人中
      有不能按其應有部分受分配者，亦得以金錢補償之，並非
      定出於變賣之一途；最高法院51年台上字第271號判例、
      94年台上字第1768號判決參照。
（五）查系爭538地號土地地目為田，使用分區部分為公園、部
      分為道路，部分為廣場停車場，部分為住宅區，目前為空
      地，依其性質及物之使用目的，並無不能分割之情形，上
      訴人請求分割，固無不合。惟上訴人請求將538地號土地
      予以變價分割，除被上訴人丑○○於原審同意變價分割外
      ，被上訴人申○○、未○○、子○○、壬○○、辛○○、
      癸○○、卯○、鄭阿蜜、己○○、庚○○、丁○○、寅○
      ○○、甲○○○、午○○均主張按附圖之乙案為分割，被
      上訴人巳○○於本院亦表示同意原審判決所採附圖乙案之
      分割方法；被上訴人戊○○、丙○○則未到場表示意見。
      本院審酌系爭538地號土地連同鄰近多筆地之細部計畫尚
      未公布，故目前何處規劃為公園、廣場停車場、道路及住
      宅區均未明確，且何時實施亦無確切之時間；而原物分配
      亦無困難，並可利各共有人各自使用，較能維護多數共有
      人之權利等情狀，認以原物分割為宜。上訴人子○○、壬
      ○○、辛○○、癸○○等人就系爭538地號土地所提出之
      乙案，既為主張原物分割之共有人所同意；對上訴人及被
      上訴人丑○○，亦無不利，自為適當之分割方案。又系爭
      538地號土地經分割後，將來都巿計畫之細部計畫公布後
      ，可能重新合併或分割，上訴人及被上訴人子○○、壬○
      ○、辛○○、癸○○、申○○、未○○、巳○○均表示毋
      庸鑑價，而被上訴人丑○○、己○○、庚○○、丁○○、
      寅○○○、甲○○○、午○○、卯○、鄭阿蜜等人亦無人
      表示欲鑑價，故為尊重共有人之意願，本院認系爭538地
      號土地尚無鑑價之必要。
（六）系爭525、598之1等地號土地屬都巿計畫區內之住宅區，
      ，目前均為空地。上訴人及被上訴人丑○○於原審主張依
      原審判決附圖之甲案合併分割，於本院另提出和美地政事
      務所96年6月1日土地複丈成果圖所示之分割方案（見本院
      卷第154頁）；被上訴人申○○、未○○則主張依原審判
      決附圖之丙案合併分割。本院審酌上訴人於原審所提出之
      甲案分割方法，將上訴人及被上訴人丑○○分得編號甲、
      乙部分，被上訴人申○○、未○○，分別分得編號丙、丁
      部分，使丙、丁部分形成袋地，無法出入；於本院所提出
      之上開分割方案，將上訴人及被上訴人丑○○分得編號乙
      部分，被上訴人申○○、未○○則分得編號甲–1、甲–2
      兩部分，且該兩部分各位系爭土地之東、西二端，尤以甲
      –2部分形成袋地，無法出入；對於被上訴人申○○、未
      ○○顯有不公；雖被上訴人申○○係系爭第525號土地南
      邊之同段第527號土地之共有人之一；惟按法院就共有土
      地為裁判分割，僅就當事人請求分割之土地，斟酌其分割
      結果是否公平適當為已足，至其他土地縱為某當事人與他
      人所共有，而與系爭共有土地相鄰，但既不在請求合併分
      割之列，自無予考量之必要（最高法院77台上字第2330判
      決參照）；故上訴人所主張之上開分割方案均不足採。至
      被上訴人申○○、未○○提出之丙案，上訴人及被上訴人
      丑○○分得編號Ｉ、Ｊ部分，被上訴人申○○、未○○二
      人分得編號Ｈ部分，使各組共有人均得直接面臨馬路，較
      稱公允。又上開二筆土地經原審囑託鑑價結果，甲、丙二
      案於598之1地號之補償價格均相同 (詳鑑定報告第五頁、
      第六頁)，525地號依上訴人之甲案為分割，共有人須補償
      之價格達二百零四萬四千九百零八元，而依丙案為分割，
      共有人須補償之價格則為三十一萬一千零三十四元，顯見
      丙案之分割方案對共有人較為公平，故本院認被上訴人申
      ○○、未○○提出之原審附圖丙案較為適當。又系爭525
      、598之1等地號土地以原物分配，既無困難，則上訴人另
      主張變賣分割，亦不足採。
（七）又按法院裁判分割共有物，倘共有人中有不能按其應有部
      分受分配，或所受分配之不動產，其價格不相當時，法院
      非不得命以金錢為補償。系爭525及598之1等地號土地之
      地形狹長，分配後因臨路及坐落位置之情形不同而價值有
      所差異，共有人亦皆表示應予鑑價，經原審法院囑託華聲
      企業發展鑑定顧問有限公司鑑定結果，其分割後共有人實
      際分得之土地價值，相較於分割前應有部分價值，亦確有
      增減之情形 (詳鑑定報告第五頁及第六頁)，其補償情形
      如原審判決附表三所示。
（八）綜上所述，系爭土地第538地號土地之分割方法以如原判
      決附圖乙案所示方法，第525及598之1地號土地之分割方
      法以如原判附圖丙案所示方法，最為適當公平。原審依上
      開分割方案而為判決，洵屬允當。上訴意旨指摘原判決不
      當，求為廢棄，為無理由，應予駁回。
（九）本件事証已明確，兩造其餘攻擊、防禦方法及舉証，因與
      本判決判斷結果，不生影響，不予逐一論述，併此敘明。
（十）、據上論結，本件上訴為無理由，依民事訴訟法第449條
        第1項、第78條，判決如主文。
中　　華　　民　　國　　96　　年　　8 　　月　　7 　　日
                  民事第二庭    審判長法　官  童有德
                                      法　官  蔡秉宸
                                      法　官  翁芳靜
以上正本係照原本作成。
如對本判決上訴，須於收受判決送達後20日內向本院提出上訴書
狀，其未表明上訴理由者，應於提出上訴後20日內向本院提出上
訴理由書（須按他造人數附具繕本）。
上訴時應提出委任律師為訴訟代理人之委任狀。具有民事訴訟法
第466條之1第1項但書或第2項之情形為訴訟代理人者，另應附具
律師及格證書及釋明委任人與受任人有該條項所定關係之釋明文
書影本。
                                      書記官  許美惠
中　　華　　民　　國　　96　　年　　8 　　月　　7 　　日
                                                      Ｍ
附表一：
┌────┬─────────────────────────┐
│共有人  │                   應有部分比例                   │
│        ├────┬────┬─────┬────┬────┤
│        │525地號 │598-1地 │532地號   │533 地號│538 地號│
│        │        │號      │          │        │        │
│        │        │        │          │        │        │
├────┼────┼────┼─────┼────┼────┤
│申○○  │2/12    │2/12    │4964/36984│20/108  │20/108  │
│        │        │        │          │        │        │
├────┼────┼────┼─────┼────┼────┤
│未○○  │2/12    │2/12    │4964/36984│ 2/108  │ 1/54   │
├────┼────┼────┼─────┼────┼────┤
│辛○○  │        │        │          │ 1/8    │ 1/8    │
├────┼────┼────┼─────┼────┼────┤
│癸○○  │        │        │          │ 1/24   │ 1/24   │
├────┼────┼────┼─────┼────┼────┤
│壬○○  │        │        │          │ 1/24   │ 1/24   │
├────┼────┼────┼─────┼────┼────┤
│子○○  │        │        │          │ 1/24   │ 1/24   │
├────┼────┼────┼─────┼────┼────┤
│乙○○  │7/24    │7/24    │   7/24   │ 2/12   │ 2/12   │
├────┼────┼────┼─────┼────┼────┤
│丑○○  │3/8     │3/8     │   3/8    │ 1/4    │ 1/4    │
├────┼────┼────┼─────┼────┼────┤
│巳○○  │        │        │ 200/3082 │ 2/108  │ 1/54   │
├────┼────┼────┼─────┼────┼────┤
│午○○  │        │        │          │ 2/108  │ 1/54   │
├────┼────┼────┼─────┼────┼────┤
│卯  ○  │        │        │          │ 2/108  │ 1/54   │
├────┼────┼────┼─────┼────┼────┤
│庚○○、│        │        │          │公同共有│公同共有│
│丁○○、│        │        │          │ 2/108  │ 1/54   │
│戊○○、│        │        │          │        │        │
│己○○、│        │        │          │        │        │
│丙○○  │        │        │          │        │        │
├────┼────┼────┼─────┼────┼────┤
│甲○○○│        │        │          │ 2/108  │ 1/54   │
├────┼────┼────┼─────┼────┼────┤
│寅○○○│        │        │          │ 2/108  │ 1/54   │
├────┼────┼────┼─────┼────┼────┤
│鄭阿蜜  │        │        │          │ 2/108  │ 1/54   │
└────┴────┴────┴─────┴────┴────┘
